臺北高等行政法院判決　　　　　　　　　　　　　　九十一年度訴字第四九三七號
　　　　　　　　　　　　　　　.
　　原　　　告　台北市立忠孝醫院
　　代　表　人　甲○○
　　訴訟代理人　陳煥生律師
　　複 代理 人　胡志彬律師
　　被　　　告　財政部台北市國稅局
　　代　表　人　張盛和（局長）
　　訴訟代理人　乙○○
右當事人間因營業稅事件，原告不服財政部中華民國九十一年十月三日台財訴字第○
九一○○四四七三八號訴願決定，提起行政訴訟。本院判決如左：
　　主  文
訴願決定及原處分關於罰鍰部分均撤銷。
原告其餘之訴駁回。
訴訟費用由原告負擔四分之一，餘由被告負擔。
　　事  實
一、事實概要：
    原告涉嫌未辦理營業登記，於民國（下同）八十七年七月一日起至八十九年六月
    三十日間，經營停車場業務，停車費收入計新台幣（下同）五、三八五、四八六
    元（不含稅），原處分機關台北市稅捐稽徵處乃核定補徵營業稅二六九、二七四
    元，並按所漏稅額二六九、二七四元處三倍之罰鍰計八○七、八○○元（計至百
    元止）。原告不服，申經復查結果，未獲變更，提起訴願，經遭駁回，遂向本院
    提起行政訴訟。
二、兩造聲明：
　(一)原告聲明求為判決：
    1.訴願決定及原處分均撤銷。
    2.訴訟費用由被告負擔。
　(二)被告聲明求為判決：
    原告之訴駁回，訴訟費用由原告負擔。
三、兩造之爭點：
    (一)原告收取停車管理費用等行為，是否應適用營業稅法繳納營業稅？
    (二)原告就其「未依規定申請營業登記」即收取停車管理費用之違規行為有無故意
      過失應予處罰？
　(一)原告主張之理由：
    1.按原告係台北市之市立醫院，為行政主體台北市政府為持續達成醫療保育之公
      行政目的，集合人及物之手段，在公法上所設置之行政機構（即學說上所稱保
      育性公營造物；所謂公營造物係由行政主體，亦即國家、地方自治團體等，在
      公法上所設立及控制者，而屬行政主體的一部分），原告為救護病患把握時效
      ，謀求院內同仁免於尋覓車位無著延誤時效起見，僅提供予員工停車位，並未
      對外開放，而對於員工所收停車管理費係為維護安全及供維護環境清潔之用，
      但非營業牟利，則依此公營造物利用之法律性質而言，應係規費之性質，而與
      民法上租金收入為營業稅課徵範圍不同。
    2.原告雖依上級主管機關台北市政府衛生局據台北市議會審議意見，命原告提供
      停車位供就醫民眾（保育之公行政目的）停放並依審議收費標準計費，然原告
      所提供十個停車位既係基於台北市政府之委託，與台北市政府管理並無二致，
      而「各級政府管理之公有路邊及路外停車場，係依據『停車場法』第五條規定
      設置停車場作業基金專款專用，且停車費係依同法第三十一條授權由地方政府
      所訂並經地方議會審議通過之收費標準而收取，又民眾如未繳費，可依道路交
      通管理處罰條例第五十六條第十款規定予以裁罰，故該停車費收入核屬具有規
      費性質，與一般銷售貨物或勞務之行為尚有不同，非屬營業稅課稅範圍，免徵
      營業稅。」原告係台北市政府在公法上所設立及控制者，嗣奉台北市政府衛生
      局指示，為響應便民措施，始開放十個停車位供就醫民眾使用，且停車費之計
      算標準亦經台北市市議會審議不應低於市府停車場員工收費標準，針對就醫看
      診民眾於三十分鐘以內，可免收停車費，為避免醫院停車位為非醫療目的之民
      眾長期佔用，停車費收取可採取累進費率計價，且不得低於醫院周圍公有停車
      場之收費標準。核以上台北市議會審議之意見內容，原告開放十個停車位並依
      台北市議會審議方式收停車費，對於停車位收取停車費係基於管理、維修以及
      清潔之考量，該停車費計費標準與租金性質顯不相同（一般租金係按時計費，
      長期租用另享租金優惠；然本案之管理費卻對就醫看診民眾於三十分鐘內免管
      理費，依公有停車場之收費標準，對長期佔用者採取累進費率計價），故停車
      費收入核屬具有規費性質，與一般銷售貨物或勞務之行為尚有不同，應非課徵
      營業稅之範圍。
    3.縱使被告認原告前開收停車場管理費之行為屬私法上銷售貨物或勞物之行為，
      而為營業稅課徵之範圍，惟查前開由員工消費合作社於地下二樓停車場設置專
      供社員使用之停車位計一百四十二個，應屬加值型及非加值型營業稅法第八條
      第一項規定：「左列貨物或勞務免徵營業稅：十三、政府機關、公營事業及社
      會團體有關法令組設經營不對外營業之員工福利機構，銷售之貨物或勞務。」
      ，而屬免徵營業稅之範圍。如認本件有補繳營業稅之必要，理應以對外開放之
      停車位十個為限，方符行政程序法第七條所規定之比例原則。原處分竟以全部
      一百五十二個停車位為課徵基礎，計算應補繳之稅額，顯然違法，應予撤銷。
    4.原告係市立醫院，主要之業務為醫療救護，對於停車位收取停車費係基於管理
      、維修以及清潔之考量，本質即非以營利為目的，無從辦理營利事業登記，原
      告並無不辦理營業登記而為營業之故意。又國內市立醫院基於前開考量所為收
      取停車費之情形，行之有年，非僅原告而已。在此之前，財政部就此是否銷售
      勞務並無確切釋示，原告為市立醫院，受上級機關台北市政府衛生局之指示，
      基於服務就醫民眾之非營利目的，尚難期待其思及應向被告查詢可否營業或是
      否為課徵範圍，自難謂其有何過失。按「人民違反法律上之義務而應受行政罰
      之行為，法律無特別規定時，雖不以出於故意為必要，仍須以過失為其責任條
      件。」司法院釋字第二七五號解釋著有明文。人民違反法律上之義務而應受行
      政罰之行為，以有故意或過失為其責任條件。揆諸司法院釋字第二七五號解釋
      及鈞院九十年度訴字第三五四三號判決意旨，應予不罰。是被告對原告按所漏
      稅額處以三倍罰鍰，即有未恰，訴願決定就此未予糾正，亦非妥適。
    5.原告係以醫療服務為本業，為救護病患把握時效，謀求院內同仁免於尋覓車位
      無著延誤時效起見，由員工消費合作社於地下二樓停車場設置專供社員使用之
      停車位計一百四十二個，並未對外開放，雖依合作社法相關法規向社員收取管
      理費供維護環境清潔之用，但非營業牟利，顯屬首揭法條所定之「經營不對外
      營業之員工福利機構」，依法應免徵營業稅。嗣奉台北市政府衛生局指示，為
      響應便民措施，始開放十個停車位供就醫民眾使用，收取之停車費亦係供維修
      及清潔之需，顯非營利性質，依法仍應免稅。
    6.綜上所述，請判決如原告訴之聲明云云。
　(二)被告主張之理由：
    1.(1)按行為時營業稅法第二十八條規定：「營業人之總機構及其他固定營業場所
        ，應於開始營業前，分別向主管稽徵機關申請營業登記。．．．」第三十二
        條第一項前段規定：「營業人銷售貨物或勞務，應依本法營業人開立銷售憑
        證時限表規定之時限，開立統一發票交付買受人。」第三十五條第一項規定
        ：「營業人除本法另有規定外，不論有無銷售額，應以每二月為一期，於次
        期開始十五日內，填具規定格式之申報書，檢附退抵稅款及其他有關文件，
        向主管稽徵機關申報銷售額、應納或溢付營業稅額。其有應納稅額者，應先
        向公庫繳納後，檢同繳納收據一併申報。」第四十三條第一項第三款規定：
        「營業人有左列情形之一者，主管稽徵機關得依照查得之資料，核定其銷售
        額及應納稅額並補徵之．．．三、未辦妥營業登記，即行開始營業，或已申
        請歇業仍繼續營業，而未依規定申報銷售額者。」第五十一條第一款規定：
        「納稅義務人，左列情形之一者，除追繳稅款外，按所漏稅額處一倍至十倍
        罰鍰，並得停止其營業：一、未依規定申請營業登記而營業者。」。
      (2)財政部八十九年一月二十五日台財稅第○八九○四五○七○八號函釋規定︰
        「主旨︰關於台北市立仁愛醫院之停車場收入，在醫療基金中以收支並列方
        式編列，應否課徵營業稅乙案。．．．說明．．．二、查依台北市立仁愛醫
        院醫療基金之餘絀撥補綜計表及收支餘絀綜計表，該院醫療基金於年度結束
        時如有未支用餘額，係全數留存事業機關使用，故該院醫療基金之收入尚非
        全數解繳公庫，應依法課徵營業稅。」。財政部八十九年四月二十九日台財
        稅第○八九○四五三三○九號函釋規定︰「主旨︰關於貴市各區行政中心停
        車場開放部分停車位供洽公民眾停放，其停車費收入，應否課徵營業稅乙案
        。復請查照。說明．．．二、貴市各區行政中心停車場開放部分停車位供洽
        公民眾停放，其停車費收入，尚不符財政部八十九年一月十日台財稅第○八
        八○四五○九三七號函釋不予課徵營業稅規定，惟如經查明該停車費收入係
        全數解繳公庫者，依政府機關銷售貨物或勞務之營業稅徵免原則，可免徵營
        業稅。」。
    2.查原告違章事實，有台北市稅捐稽徵處南港分處八十九年四月十二日北市稽南
      港創字第八九九○○六一三○○號調查函、原告員工消費合作社八十四─八十
      九年度停車場收支總表、八十七年─八十九年停車場收入明細表等資料影本附
      卷可稽，違章事證明確，洵堪認定。
    3.次查原告八十七年七月一日起至八十九年六月三十日之停車費收入係採附屬單
      位預算，收支並列，餘數納入原告基金帳戶。雖原告於復查及訴願階段主張渠
      已依市議會審議八十七年度市地方總預算案審議但書決議辦理，將社員所繳之
      停車管理費，直接使用於停車場相關設施之改善，惟其並未全數解繳公庫，依
      財政部八十九年一月二十五日台財稅第○八九○四五○七○八號函釋意旨，仍
      應就其全部停車收入課徵營業稅。從而，台北市稅捐稽徵處南港分處審酌其違
      章情節依法予以補徵營業稅並按所漏稅額處以三倍罰鍰，訴願決定予以駁回，
      並無不合。
    4.綜上所述，原告之訴應認為無理由，請判決駁回原告之訴等語。
　　理  由
壹、關於補徵營業稅部分：
一、查營業稅本屬國稅而委託各縣市稅捐稽徵處代徵，惟自九十二年一月一日起移回
    財政部所屬各地區國稅局自行稽徵，本件被告業已聲明承受訴訟，合先明。
二、本件被告以原告未辦理營業登記，於八十七年七月一日起至八十九年六月三十日
    間，經營停車場業務，停車費收入計五、三八五、四八六元（不含稅），乃核定
    補徵營業稅二六九、二七四元並處三倍之罰鍰計八○七、八○○元。
三、原告不服，主張原告之員工停車費係依合作社法相關法規向社員（內部員工）以
    實際停車位數收取（由員工消費合作社經營），屬前揭法條之經營不對外營業之
    員工福利機構，且原告之員工消費合作社當時經營供社員停車位計一四二個，屬
    內部社員之間之服務，實應免課稅，另開放十個停車位給外賓停放並收費（計八
    十七年二○三、八九○元，八十八年二九九、九三○元，八十九年五七三、八四
    ○元）總計一、○七七、六六○元，倘被告認應對原告課徵營業稅，應僅就此對
    外開放部分予以課徵。另原告之停車場收入是依市議會審議八十七年度市地方總
    預算案審議但書決議，應在醫療基金中以收支並列方式編列，原告均依規定辦理
    ，而社員所繳之停車管理費，係直接使用於停車場相關設施之改善（專款專用）
    ，請撤銷原處分及訴願決定云云。
四、按「在中華民國境內銷售貨物或勞務及進口貨物，均應依本法規定課徵營業稅。
    」「營業人之總機構及其他固定營業場所，應於開始營業前，分別向主管稽徵機
    關申請營業登記。．．．」「營業人銷售貨物或勞務，應依本法營業人開立銷售
    憑證時限表規定之時限，開立統一發票交付買受人。．．．」「營業人除本法另
    有規定外，不論有無銷售額，應以每二月為一期，於次期開始十五日內，填具規
    定格式之申報書，檢附退抵稅款及其他有關文件，向主管稽徵機關申報銷售額、
    應納或溢付營業稅額。其有應納稅額者，應先向公庫繳納後，檢同繳納收據一併
    申報。」分別為行為時營業稅法（下稱營業稅法）第一條、第二十八條前段、第
    三十二條第一項前段、第三十五條第一項及第四十三條第一項第三款所明定。本
    件原告之違章事實，有台北市稅捐稽徵處南港分處八十九年四月十二日北市稽南
    港創字第八九九○○六一三○○號調查函、原告員工消費合作社八十四─八十九
    年度停車場收支總表、八十七年─八十九年停車場收入明細表等資料影本附卷可
    稽，依據上開原告停車場收支總表及明細表所載，原告八十七年七月一日起至八
    十九年六月三十日之停車費收入係採附屬單位預算，收支並列，餘數納入原告之
    基金帳戶，並非解繳公庫。雖原告主張渠已依市議會審議八十七年度市地方總預
    算案審議但書決議辦理，將社員所繳之停車管理費，直接使用於停車場相關設施
    之改善，惟其並未全數解繳公庫。
五、次按「主旨︰關於台北市立仁愛醫院之停車場收入，在醫療基金中以收支並列方
    式編列，應否課徵營業稅乙案。．．．說明．．．二、查依台北市立仁愛醫院醫
    療基金之餘絀撥補綜計表及收支餘絀綜計表，該院醫療基金於年度結束時如有未
    支用餘額，係全數留存事業機關使用，故該院醫療基金之收入尚非全數解繳公庫
    ，應依法課徵營業稅。」及「主旨︰關於貴市各區行政中心停車場開放部分停車
    位供洽公民眾停放，其停車費收入，應否課徵營業稅乙案。復請查照。說明．．
    ．二、貴市各區行政中心停車場開放部分停車位供洽公民眾停放，其停車費收入
    ，尚不符財政部八十九年一月十日台財稅第○八八○四五○九三七號函釋不予課
    徵營業稅規定，惟如經查明該停車費收入係全數解繳公庫者，依政府機關銷售貨
    物或勞務之營業稅徵免原則，可免徵營業稅。」分別經財政部八十九年一月二十
    五日台財稅第○八九○四五○七○八號函及八十九年四月二十九日台財稅第○八
    九○四五三三○九號函釋在案。又無論營利、非營利或本國、非本國之事業、機
    關、團體、組織，有銷售貨物或勞務者，即為營業人，應依法課徵營業稅，此觀
    之營業稅法第六條、第三條、第一條規定甚明。財政部上開解釋，核與上開法律
    之規定相符，被告係其下級機關，予以援用，自無不法。是原告主張其員工停車
    費係依合作社法相關法規向社員（內部員工）以實際停車位數收取（由員工消費
    合作社經營），屬前揭法條之經營不對外營業之員工福利機構，且原告之員工消
    費合作社當時經營供社員停車位計一四二個，屬內部社員之間之服務，實應免課
    稅，另開放十個停車位給外賓停放並收費（計八十七年二○三、八九○元，八十
    八年二九九、九三○元，八十九年五七三、八四○元）總計一、○七七、六六○
    元，倘被告認應對原告課徵營業稅，應僅就此對外開放部分予以課徵。另原告之
    停車場收入是依市議會審議八十七年度市地方總預算案審議但書決議，應在醫療
    基金中以收支並列方式編列，原告均依規定辦理，而社員所繳之停車管理費，係
    直接使用於停車場相關設施之改善（專款專用），請撤銷原處分及訴願決定云云
    ，於法無據。本件原處分核定原告應補徵營業稅二六九、二七四元，於並無不合
    ，訴願決定予以維持，亦稱妥適。原告就此部分，訴請撤銷，為無理由，應予駁
    回。
貳、罰鍰部分：
一、按「納稅義務人，有左列情形之一者，除追繳稅款外，按所漏稅額處一倍至十倍
    罰鍰，並得停止其營業：一、未依規定申請營業登記而營業者。」為營業稅法第
    五十一條第一款所明定。本件被告以原告未辦營業登記自八十七年七月一日起至
    八十九年六月三十日間，經營停車場業務，停車費收入計五、三八五、四八六元
    （不含稅），除核定補徵營業稅二六九、二七四元外，並處三倍之罰鍰計八○七
    、八○○元，固非無見。
二、惟按人民違反法律上之義務而應受行政罰之行為，以有故意或過失為其責任條件
    ，此參諸司法院釋字第二七五號解釋即明。查原告係市立醫院，其為院內車輛使
    用管理而收取停車管理費等之行為，依法固屬銷售勞務，惟其並非以營利為目的
    ，足見並無不辦理營業登記而為營業之故意。又醫院基於前開考量所為收取停車
    費等，行之有年，非僅原告而已，在八十六年會計年度以前台北市各市立醫療院
    所附屬停車場收入因編列於單位預算並予繳庫，均未課徵營業稅，至八十七年會
    計年度起各醫療院所始編列附屬單位預算，應辦理營業登記繳納營業稅等情，業
    經財政部九十三年五月六日財北國稅審三字第○九三○二一○○九八號函復本院
    在案，有該函附卷可稽。而財政部亦在八十九年一月二十五日台財稅第○八九○
    四五○七○八號函及八十九年四月二十九日台財稅第○八九○四五三三○九號函
    釋，台北市立仁愛醫院所之停車場收入，在醫療基金中以收支並列方式編列，其
    醫療基金於年度結束時如有未支用餘額，係全數留存事業機關使用，故該院醫療
    基金之收入尚非全數解繳公庫，應依法課徵營業稅。及台北市各區行政中心停車
    場開放部分停車位供洽公民眾停放，其停車費收入，尚不符財政部八十九年一月
    十日台財稅第○八八○四五○九三七號函釋不予課徵營業稅規定，惟如經查明該
    停車費收入係全數解繳公庫者，依政府機關銷售貨物或勞務之營業稅徵免原則，
    可免徵營業稅。而在此之前，財政部就此是否銷售勞務並無確切釋示，查原告為
    台北市立醫院，基於醫院有限停車位之管理並非以營利目的，在八十六年以前並
    又不需繳納營業稅，八十七年會計年度以後，因台北市議會決議而編列預算自負
    盈虧，實難期待其思及應向被告查詢可否營業或是否為營業稅課徵範圍，稽徵機
    關在起徵此種營業稅前，實應先予輔導，原告在未受通知應辦營業登記前，自難
    謂其有何過失。參諸司法院釋字第二七五號解釋意旨，自不應予以處罰。是被告
    對其按所漏稅額處以三倍罰鍰，即有未合，訴願決定就此未予糾正，亦非妥適，
    自應由本院將原處分及訴願決定關於罰鍰部分均撤銷。
參、據上論結，本件原告之訴為一部有理由，一部無理由，依行政訴訟法第一百零四
    條、民事訴訟法第七十九條，判決如主文。
中　　華　　民　　國　　九十三　　　年　　　五　　　　月　　　  十八　　日
                     臺 北 高 等 行 政 法 院   第 七 庭
                                           審 判 長 法  官　鄭小康
                                                    法  官  黃秋鴻
                                                    法  官  林金本
右為正本係照原本作成。
如不服本判決，應於送達後二十日內，向本院提出上訴狀並表明上訴理由，如於本判
決宣示後送達前提起上訴者，應於判決送達後二十日內補提上訴理由書（須按他造人
數附繕本）。
中　　華　　民　　國　　九十三　　　年　　　五　　　　月　　　　十八　　日
　　　　　　　　　　　　　　　　        　　　　    書記官　簡信滇
